---
title: "Don't Worry, Be Shiny - SOTR Rennes"
author: "P.-Y. HERNVANN"
date: "06/02/2021"
output: ioslides_presentation
template: quarterly-report.html
widescreen: true
smaller: true
runtime : shiny
css: shiny-slides.css
---

```{r setup,   cahe = FALSE, eval = TRUE, echo = FALSE, message = FALSE}
knitr::opts_chunk$set(echo = TRUE)
#library(flipbookr)
#library(RefManageR)
#webshot::install_phantomjs()
#remotes::install_github("wesanderson")
library(kableExtra)
library(shinythemes)
library(dplyr)
library(shiny)
library(ggplot2)
library(DT)
library(plotly)
#source(paste0(params$setup_path, "knitr_setup.R"))
with_sol <- FALSE ## in order to control the output
with_course <- TRUE
```

```{r reference,  include=FALSE, cache=FALSE, eval = TRUE}
#BibOptions(check.entries = FALSE,
#           bib.style = "authoryear",
#           cite.style = "alphabetic",
#           style = "markdown",
#           hyperlink = FALSE,
#           dashed = FALSE)
#myBib <- ReadBib("./visu.bib", check = FALSE)
```

## Programme de la séance

- Architecture d'une application Shiny
- Notion de réactivité de objets
- Pratique sur exemples simples
- Comment partager une application

## Disponibilité

Les fichiers seront sur le SOTR Rennes :

<https://stateofther.github.io/rennes/>.

La séance est enregistrée et sera disponible par ici :
<http://MPEjetelaissefairetatambouille.com>.

## Intérêt de Shiny

Une application est avant tout un outil adapté à la diffusion & à la collaboration :

> - une seule interface utilisable par plusieurs personnes simultanément
> - requiert seulement un navigateur web pour l'utilisation
> - toucher un public ne sachant pas utiliser R
> - qui dit intéractivité dit implication
      
## Intérêt de Shiny

Une application est avant tout un outil adapté à la diffusion & à la collaboration :

 - une seule interface utilisable par plusieurs personnes simultanément
 - requiert seulement un navigateur web pour l'utilisation
 - toucher un public ne sachant pas utiliser R
 - qui dit intéractivité dit implication
 
      
...et tout ça depuis R !!!

## Eh pour quoi faire ?!


Une application Shiny peut servir à :

> - Rendre assessible / Diffuser un jeu de données exploration ou téléchargement
> - ...et les analyses associées
> - Créer un espace collaboration pour l'analyse de résultats
> - Diffuser un outil d'analyse
> - Collecter de la donnée
> - etc...

## Quelques liens utiles
Livres & tutos

- [Encoooore un livre d'Hadley Wickham](https://mastering-shiny.org/)
- [Tutoriel de RStudio](https://shiny.rstudio.com/tutorial/)
- [Exemples d'applications du basique au haut niveau](https://shiny.rstudio.com/gallery/)
- [R Graphics Cookbook](http://www.cookbook-r.com/)
- [Shinydashboard](https://rstudio.github.io/shinydashboard/)


## Architecture d'une application Shiny

Une application Shiny comporte deux composants majeurs qui vont intéragir en permanence lors de l'utilisation :

> - la **"UI"**, pour "User Interface"- génère ce que l'on voit 
> - le **"SERVER"** - fonction régissant ce qui se passe derrière

## Architecture d'une application Shiny {.smaller}

```{r shiny structure, eval = F, echo = T}

shinyApp(

  ui = fluidPage(
    titlePanel("Bienvenue sur ta 1e application !"),
    sidebarLayout(
      sidebarPanel(
        strong("BARRE LATERALE"),
        br(),
        "C'est ici que vous pourrez rentrer les informations/instructions utilisées par l'application pour visualiser différents éléments"
      ),
      mainPanel(
        strong("PANNEAU PRINCIPAL:"),
        br(),
        "C'est là que seront représentées les sorties (graphiques, tableaux, texte, images etc.)"
    )
  )
  ),
  
  server = function(input, output) {}
  
)

```


## Architecture d'une application Shiny {.smaller}

```{r shiny structure bis, eval = F, echo = T}

ui <- fluidPage(
  
  titlePanel("Bienvenue sur ta 1e application !"),
  sidebarLayout(
    sidebarPanel(
      strong("BARRE LATERALE"),
      br(),
      "C'est ici que vous pourrez rentrer les informations/instructions utilisées par l'application pour visualiser différents éléments"
      ),
    mainPanel(
      strong("PANNEAU PRINCIPAL:"),
      br(),
      "C'est là que seront représentées les sorties (graphiques, tableaux, texte, images etc.)"
      )
  )
)

server<- function(input, output) {}
shinyApp(ui, server)

```

## Architecture d'une application Shiny {.smaller}

```{r shiny structure 2, eval = T, echo = F}

ui <- fluidPage(
  
  titlePanel("Bienvenue sur ta 1e application !"),
  sidebarLayout(
    sidebarPanel(
      strong("BARRE LATERALE"),
      br(),
      "C'est ici que vous pourrez rentrer les informations/instructions utilisées par l'application pour visualiser différents éléments"
      ),
    mainPanel(
      strong("PANNEAU PRINCIPAL:"),
      br(),
      "C'est là que seront représentées les sorties (graphiques, tableaux, texte, images etc.)"
      )
  )
)

server<- function(input, output) {}
shinyApp(ui, server)

```


## Parce qu'on est tous un petit peu ornithologues {.smaller}

```{r palmer_data, eval = TRUE, echo = TRUE}
remotes::install_github("allisonhorst/palmerpenguins")
data(penguins,package = "palmerpenguins")
penguins <- penguins %>%
  rename(bill_l = bill_length_mm, bill_d = bill_depth_mm, flip_l = flipper_length_mm, bm = body_mass_g)
penguins %>%
  print(n=2)
```

## Parce qu'on est tous un petit peu ornithologues {.smaller}

```{r palmer_data_summ, eval = T, echo = F}

summary(penguins)

```

## Parce qu'on est tous un petit peu ornithologues {.smaller}

```{r palmer_data_plot, eval = T, echo = F}
      penguins %>% 
        ggplot() + aes( x= bill_l, y=bill_d, col = species) + geom_point() + 
        labs( x = 'Bill length in mm') +
        labs(y = 'Bill depth in mm') +
        labs(color = "Species")
```

## Représenter graphiquement notre donnée {.smaller}

```{r generate graph expl run, eval = T, echo = F}

ui <- fluidPage(
  titlePanel("Ma Donnée de Piafs"),
  sidebarLayout(
    sidebarPanel(
      "Voilà la barre latérale qui permettra de rentrer des informations/instructions"
      )
    ,
  mainPanel(
    "Panneau principal: ici sont représentées les sorties désirées",
        plotOutput("pengPlot")
    )
  )
)

server<- function(input, output) {
    output$pengPlot = renderPlot({
      penguins %>% 
        ggplot() + aes( x= bill_l, y=bill_d, col = species) + geom_point() + 
        labs( x = 'Bill length in mm') +
        labs(y = 'Bill depth in mm') +
        labs(color = "Species")+theme_light()
      })
}

shinyApp(ui, server)

```

## Représenter graphiquement notre donnée {.smaller}

```{r generate graph expl, eval = F, echo = T}

ui <- fluidPage(
  titlePanel("Ma Donnée de Piafs"),
  sidebarLayout(
    sidebarPanel(
      "Voilà la barre latérale qui permettra de rentrer des informations/instructions"
      )
    ,
  mainPanel(
    "Panneau principal: ici sont représentées les sorties désirées",
        plotOutput("pengPlot")
    )
  )
)

server<- function(input, output) {
    output$pengPlot = renderPlot({
      penguins %>% 
        ggplot() + aes( x= bill_l, y=bill_d, col = species) + geom_point() + 
        labs( x = 'Bill length in mm') +
        labs(y = 'Bill depth in mm') +
        labs(color = "Species")+
        theme_light()
      })
}

shinyApp(ui, server)

```

## Les fonctions Shiny

Les fonctions Shiny permettent de

> - créer des objets "réactifs"
> - contrôler les conditions de leur réactivité
> - représenter des sorties de différents types : code/texte/tables/graphs

## Les fonctions Render*

Génère une sortie de différents types dans l'UI

Prend en entrée une / plusieurs lignes de code générant cette sortie

L'objet répond à chaque fois qu'une valeur réactive présente dans le code change


## Les fonctions Render*


Function             | Creates                        | UI       
-------------------- | -------------------------------|-----------
renderDataTable()    | An interactive table           | dataTableOutput() 
renderImage()        | An image                       | imageOutput()
renderPlot()         | A plot                         | plotOutput()
renderPrint()        | A code block of printed output | print() 
renderTable()        | A table                        | tableOutput()  
renderText()         | A character string             | textOutput() 
renderUI()           | A Shiny UI element             | uiOutput()     

## Au passage, un outil sympa {.smaller}

```{r generate graph expl code plotly, eval = F, echo = T}

ui <- fluidPage(
  titlePanel("Ma Donnée de Piafs"),
  sidebarLayout(
    sidebarPanel(
      "Voilà la barre latérale qui permettra de rentrer des informations/instructions"
      )
    ,
  mainPanel(
    "Panneau principal: ici sont représentées les sorties désirées",
        plotlyOutput("pengPlot")
    )
  )
)

server<- function(input, output) {
    output$pengPlot = renderPlotly({
      penguins %>% 
        ggplot() + aes( x= bill_l, y=bill_d, col = species) + geom_point() + 
        labs( x = 'Bill length in mm') +
        labs(y = 'Bill depth in mm') +
        labs(color = "Species")+
        theme_light()
      })
}

shinyApp(ui, server)

```

## Au passage, un outil sympa : Plotly {.smaller}

```{r generate graph expl run plotly, eval = T, echo = F}

ui <- fluidPage(
  titlePanel("Ma Donnée de Piafs"),
  sidebarLayout(
    sidebarPanel(
      "Voilà la barre latérale qui permettra de rentrer des informations/instructions"
      )
    ,
  mainPanel(
    "Panneau principal: ici sont représentées les sorties désirées",
        plotlyOutput("pengPlot")
    )
  )
)

server<- function(input, output) {
    output$pengPlot = renderPlotly({
      penguins %>% 
        ggplot() + aes( x= bill_l, y=bill_d, col = species) + geom_point() + 
        labs( x = 'Bill length in mm') +
        labs(y = 'Bill depth in mm') +
        labs(color = "Species")+
        theme_light()
      })
}

shinyApp(ui, server)

```

## Interactivité : comment ?

Une application Shiny comporte deux composants majeurs qui vont intéragir en permanence lors de l'utilisation :

- la **"UI"**, pour "User Interface"- génère ce que l'on voit 
- le **"SERVER"** - fonction régissant ce qui se passe derrière

"output" permet de communiquer de **"SERVER"** vers **"UI"**

"input" permet de communiquer de **"UI"** vers **"SERVER"**

## Interactivité : les Widgets Shiny

Une multiplicité de "Widgets" sont à votre disposition pour faire intéragir **"UI"** et **"SERVER"**.

Un aperçu via la [widget gallery](https://shiny.rstudio.com/gallery/widget-gallery.html)

## Le widget selectInput

```{r selectinput, eval = F, echo = T}
selectInput("NOM DE L'INPUT", label = "NOM/CONSIGNE POUR L'UTILISATEUR", 
    choices = list("NomChoix1" = "Choix1", "NomChoix2" = "Choix2",..., "NomChoixn" = "Choixn",), 
    selected = [Choix par défaut], multiple=[TRUE si plusieurs choix autorisés])
```

## Interactivité : SelectInput

```{r graph selectinput code, eval = F, echo = T}

ui <- fluidPage(
  titlePanel("Exploration de données Pingouins"),
  sidebarLayout(
    sidebarPanel(
      strong("Ma belle barre latérale"),
      selectInput("select", label = h3("Select Species"), 
    choices = list("ADELIE" = "Adelie", "CHINSTRAP" = "Chinstrap", "GENTOO" = "Gentoo"), 
    selected = "Adelie", multiple=T)
      )
    ,
  mainPanel(
    "Panneau principal: ici sont représentées les sorties désirées",
        plotlyOutput("pengPlot")
    )
  )
)
server<- function(input, output) {
    output$pengPlot = renderPlotly({
      penguins %>% 
        filter(species==input$select) %>%
        ggplot() + aes( x= bill_l, y=bill_d,col = species) + geom_point() + 
        labs( x = 'Bill length in mm') +
        labs(y = 'Bill depth in mm') +
        labs(color = "Species")+
        theme_light()
      })
}
shinyApp(ui, server)

```

## Pratique Niv1 : selectInput

```{r graph selectinput, eval = TRUE, echo = F}

ui <- fluidPage(
  titlePanel("Exploration de données Pingouins"),
  sidebarLayout(
    sidebarPanel(
      strong("Ma belle barre latérale"),
      selectInput("select", label = h3("Select Species"), 
    choices = list("ADELIE" = "Adelie", "CHINSTRAP" = "Chinstrap", "GENTOO" = "Gentoo"), 
    selected = "Adelie", multiple=T)
      )
    ,
  mainPanel(
    "Panneau principal: ici sont représentées les sorties désirées",
        plotlyOutput("pengPlot")
    )
  )
)
server<- function(input, output) {
    output$pengPlot = renderPlotly({
      penguins %>% 
        filter(species==input$select) %>%
        ggplot() + aes( x= bill_l, y=bill_d,col = species) + geom_point() + 
        labs( x = 'Bill length in mm') +
        labs(y = 'Bill depth in mm') +
        labs(color = "Species")+
        theme_light()
      })
}
shinyApp(ui, server)

```

## Le widget sliderInput

```{r sliderinput, eval = F, echo = T}
      sliderInput("NOM DE L'INPUT", label = "TITRE", min = "min value", max = "max value", value = c("min value","max value"))
```


## Pratique Niv1 : sliderInput

```{r graph sliderinput, eval = TRUE, echo = F}

ui <- fluidPage(
  titlePanel("Exploration de données Pingouins"),
  sidebarLayout(
    sidebarPanel(
      strong("Ma belle barre latérale"),
      selectInput("select", label = h3("Select Species"),
                  choices = list("ADELIE" = "Adelie", "CHINSTRAP" = "Chinstrap", "GENTOO" ="Gentoo"),
                  selected = "Adelie", multiple=T),
      sliderInput("slider", label = h3("Slider"), min = 2007, max = 2009, value = c(2007,2009))
      )
    ,
  mainPanel(
    "Panneau principal: ici sont représentées les sorties désirées",
        plotlyOutput("pengPlot")
    )
  )
)
server<- function(input, output) {
    output$pengPlot = renderPlotly({
      penguins %>% 
        filter(species%in%input$select) %>%
        filter(year>=input$slider[1]) %>%
        filter(year<=input$slider[2]) %>%
        ggplot() + aes( x= bill_l, y=bill_d,col = species) + geom_point() + 
        labs( x = 'Bill length in mm') +
        labs(y = 'Bill depth in mm') +
        labs(color = "Species")+
        theme_light()
      })
}
shinyApp(ui, server)

```

## Le widget checkboxInput

```{r checkbox func, eval = F, echo = T}
      sliderInput("NOM DE L'INPUT", label = "TITRE", min = "min value", max = "max value", value = c("min value","max value"))
```


## Pratique Niv2 : checkboxInput

```{r graph checkbox, eval = TRUE, echo = F}

ui <- fluidPage(
  titlePanel("Exploration de données Pingouins"),
  sidebarLayout(
    sidebarPanel(
      strong("Ma belle barre latérale"),
      selectInput("select", label = h3("Choisir une espèce"),
                  choices = list("ADELIE" = "Adelie", "CHINSTRAP" = "Chinstrap", "GENTOO" ="Gentoo"),
                  selected = "Adelie", multiple=T),
      sliderInput("slider", label = h3("Choisir une période"), min = 2007, max = 2009, value = c(2007,2009)),
      checkboxInput("checkbox", label = "Draw regression", value = FALSE)
      )
    ,
  mainPanel(
    "Panneau principal: ici sont représentées les sorties désirées",
        plotlyOutput("pengPlot")
    )
  )
)
server<- function(input, output) {
    output$pengPlot = renderPlotly({
      penguins %>% 
        filter(species%in%input$select) %>%
        filter(year>=input$slider[1]) %>%
        filter(year<=input$slider[2]) %>%
        ggplot() + aes( x= bill_l, y=bill_d,col = species) + geom_point() + 
        labs( x = 'Bill length in mm') +
        labs(y = 'Bill depth in mm') +
        labs(color = "Species")+
        theme_light()->toplot

      if(input$checkbox==T){
        toplot<-toplot+geom_smooth(method = 'lm', se = FALSE)
      }
      
      toplot
      

      
      })
}
shinyApp(ui, server)

```


## Pratique Niv2 : checkboxes

```{r graph checkbox2, eval = TRUE, echo = F}

ui <- fluidPage(
  titlePanel("Exploration de données Pingouins"),
  sidebarLayout(
    sidebarPanel(
      strong("Ma belle barre latérale"),
      selectInput("select", label = h3("Choisir une espèce"),
                  choices = list("ADELIE" = "Adelie", "CHINSTRAP" = "Chinstrap", "GENTOO" ="Gentoo"),
                  selected = "Adelie", multiple=T),
      sliderInput("slider", label = h3("Choisir une période"), min = 2007, max = 2009, value = c(2007,2009)),
      checkboxGroupInput("checkbox1", label = "Draw regression", choices=c("Linear reg."="linear","Loess"="loess")),
      checkboxInput("checkbox2", label = "Represent uncertainty", value = FALSE)
      )
    ,
  mainPanel(
    "Panneau principal: ici sont représentées les sorties désirées",
        plotlyOutput("pengPlot")
    )
  )
)
server<- function(input, output) {
    output$pengPlot = renderPlotly({
      penguins %>% 
        filter(species%in%input$select) %>%
        filter(year>=input$slider[1]) %>%
        filter(year<=input$slider[2]) %>%
        ggplot() + aes( x= bill_l, y=bill_d,col = species) + geom_point() + 
        labs( x = 'Bill length in mm') +
        labs(y = 'Bill depth in mm') +
        labs(color = "Species")+
        theme_light()->toplot
      
      if("linear"%in%input$checkbox1){
        toplot<-toplot+geom_smooth(method = 'lm', se = input$checkbox2)
      }
      if("loess"%in%input$checkbox1){
        toplot<-toplot+geom_smooth(method = 'loess', se = input$checkbox2)
      }
      
      toplot
      
      })
}
shinyApp(ui, server)

```

## Pratique Niv2 : datatable

```{r graph datatable, eval = TRUE, echo = F}

ui <- fluidPage(
  titlePanel("Exploration de données Pingouins"),
  sidebarLayout(
    sidebarPanel(
      strong("Ma belle barre latérale"),
      selectInput("select", label = h3("Choisir une espèce"),
                  choices = list("ADELIE" = "Adelie", "CHINSTRAP" = "Chinstrap", "GENTOO" ="Gentoo"),
                  selected = "Adelie", multiple=T),
      sliderInput("slider", label = h3("Choisir une période"), min = 2007, max = 2009, value = c(2007,2009)),
      checkboxGroupInput("checkbox1", label = "Draw regression", choices=c("Linear reg."="linear","Loess"="loess")),
      checkboxInput("checkbox2", label = "Represent uncertainty", value = FALSE)
      )
    ,
  mainPanel(
    "Panneau principal: ici sont représentées les sorties désirées",
    plotlyOutput("pengPlot"),
    dataTableOutput("table")
    
    )
  )
)
server<- function(input, output) {
    output$pengPlot = renderPlotly({
      penguins %>% 
        filter(species%in%input$select) %>%
        filter(year>=input$slider[1]) %>%
        filter(year<=input$slider[2]) %>%
        ggplot() + aes( x= bill_l, y=bill_d,col = species) + geom_point() + 
        labs( x = 'Bill length in mm') +
        labs(y = 'Bill depth in mm') +
        labs(color = "Species")+
        theme_light()->toplot
      
      if("linear"%in%input$checkbox1){
        toplot<-toplot+geom_smooth(method = 'lm', se = input$checkbox2)
      }
      if("loess"%in%input$checkbox1){
        toplot<-toplot+geom_smooth(method = 'loess', se = input$checkbox2)
      }
      
      toplot
      
    })
    
    output$table = renderDataTable({
      penguins %>% 
        filter(species%in%input$select) %>%
        filter(year>=input$slider[1]) %>%
        filter(year<=input$slider[2])
      })
}
shinyApp(ui, server)

```

## Pratique Niv2 : datatable

```{r graph datatable2, eval = TRUE, echo = F}

ui <- fluidPage(
  titlePanel("Exploration de données Pingouins"),
  sidebarLayout(
    sidebarPanel(
      strong("Ma belle barre latérale"),
      selectInput("select", label = h3("Choisir une espèce"),
                  choices = list("ADELIE" = "Adelie", "CHINSTRAP" = "Chinstrap", "GENTOO" ="Gentoo"),
                  selected = "Adelie", multiple=T),
      sliderInput("slider", label = h3("Choisir une période"), min = 2007, max = 2009, value = c(2007,2009)),
      checkboxGroupInput("checkbox1", label = "Draw regression", choices=c("Linear reg."="linear","Loess"="loess")),
      checkboxInput("checkbox2", label = "Represent uncertainty", value = FALSE)
      )
    ,
  mainPanel(
    "Panneau principal: ici sont représentées les sorties désirées",
    plotlyOutput("pengPlot"),
    dataTableOutput("table")
    
    )
  )
)
server<- function(input, output) {
    output$pengPlot = renderPlotly({
      penguins %>% 
        filter(species%in%input$select) %>%
        filter(year>=input$slider[1]) %>%
        filter(year<=input$slider[2]) %>%
        ggplot() + aes( x= bill_l, y=bill_d,col = species) + geom_point() + 
        labs( x = 'Bill length in mm') +
        labs(y = 'Bill depth in mm') +
        labs(color = "Species")+
        theme_light()->toplot
      
      if("linear"%in%input$checkbox1){
        toplot<-toplot+geom_smooth(method = 'lm', se = input$checkbox2)
      }
      if("loess"%in%input$checkbox1){
        toplot<-toplot+geom_smooth(method = 'loess', se = input$checkbox2)
      }
      
      toplot
      
    })
    
    output$table = renderDataTable({
      penguins %>% 
        filter(species%in%input$select) %>%
        filter(year>=input$slider[1]) %>%
        filter(year<=input$slider[2])
      })
}
shinyApp(ui, server)

```

## Pratique Niv3 : sélection séquentielle de critères (pb)

```{r graph multicrit1, eval = TRUE, echo = F}

ui <- fluidPage(
  titlePanel("Exploration de données Pingouins"),
  sidebarLayout(
    sidebarPanel(
      strong("Ma belle barre latérale"),
      selectInput("spsel", label = h3("Choisir l'espèce"),
                  choices = list("ADELIE" = "Adelie", "CHINSTRAP" = "Chinstrap", "GENTOO" ="Gentoo"), selected="Adelie", multiple=F),
      selectInput("islandsel", label = h3("Choisir l'île"),
                  choices = list("BISCOE" = "Biscoe", "DREAM" = "Dream", "TORGENSEN" ="Torgersen"), selected="Biscoe", multiple=F),
            selectInput("sexsel", label = h3("Choisir le sexe"),
                  choices = list("Males" = "male", "Femelles" = "female", "Unrecorded"=NA), selected="male", multiple=F)
      )
    ,
  mainPanel(
    "Panneau principal: ici sont représentées les sorties désirées",
    plotlyOutput("pengPlot")
    )
  )
)
server<- function(input, output) {

    output$pengPlot = renderPlotly({
      penguins %>%
        filter(species%in%input$spsel)%>%
        filter(island%in%input$islandsel)%>%
        filter(sex%in%input$sexsel)%>%
        ggplot() + aes( x= flip_l, y=bm) + geom_point() + 
        labs(x = 'Flipper length') +
        labs(y = 'Body mass') +
        theme_light()
    })

}
shinyApp(ui, server)

```


## Pratique Niv3 : sélection séquentielle de critères

```{r graph multicrit2, eval = TRUE, echo = F}

ui <- fluidPage(
  titlePanel("Exploration de données Pingouins"),
  sidebarLayout(
    sidebarPanel(
      strong("Ma belle barre latérale"),
      selectInput("spsel", label = h3("Choisir l'espèce"),
                  choices = list("ADELIE" = "Adelie", "CHINSTRAP" = "Chinstrap", "GENTOO" ="Gentoo"), selected="Adelie", multiple=F),
      selectInput("islandsel", label = h3("Choisir l'île"),
                  choices = list("BISCOE" = "Biscoe", "DREAM" = "Dream", "TORGENSEN" ="Torgersen"), selected="Biscoe", multiple=F),
            selectInput("sexsel", label = h3("Choisir le sexe"),
                  choices = list("Males" = "male", "Femelles" = "female", "Unrecorded"=NA), selected="male", multiple=F)
      )
    ,
  mainPanel(
    "Panneau principal: ici sont représentées les sorties désirées",
    plotlyOutput("pengPlot")
    )
  )
)
server<- function(input, output, session) {
  
  observeEvent(input$spsel, {
    newislands <- as.character(unique(penguins$island[which(penguins$species%in%input$spsel)])) 
    updateSelectInput(session,"islandsel", "Choisir l'île", choices = c(newislands), selected=c(newislands)[1])
  })

 observeEvent(input$spsel, {
   newsex <- as.character(unique(penguins$sex[which(penguins$species%in%input$spsel & penguins$island%in%input$islandsel)]))
   updateSelectInput(session,"sexsel", "Choisir le sexe", choices = c(newsex), selected=c(newsex)[1])
 })
 
 observeEvent(input$islandsel, {
   newsex <- as.character(unique(penguins$sex[which(penguins$species%in%input$spsel & penguins$island%in%input$islandsel)])) 
   updateSelectInput(session,"sexsel", "Choisir le sexe", choices = c(newsex), selected=c(newsex)[1])
 })


    output$pengPlot = renderPlotly({
      penguins %>%
        filter(species%in%input$spsel)%>%
        filter(island%in%input$islandsel)%>%
        filter(sex%in%input$sexsel)%>%
        ggplot() + aes( x= flip_l, y=bm) + geom_point() + 
        labs(x = 'Flipper length') +
        labs(y = 'Body mass') +
        theme_light()
    })

}
shinyApp(ui, server)

```

## Structurer un tableau de bord

Une manière simple de mettre en forme une application hiny.
La fenêtre principale peut être découpée en 12 lignes & 12 colonnes.

## Notions d'esthétique

Utilisation de packages spécifique :

> - [shinytheme](https://rstudio.github.io/shinythemes/)

## Notions d'esthétique

```{r shinytheme, eval = T, echo = F}

ui <- fluidPage(theme = shinytheme("superhero"),
  titlePanel("Ma Donnée de Piafs"),
  sidebarLayout(
    sidebarPanel(
      "Voilà la barre latérale qui permettra de rentrer des informations/instructions"
      )
    ,
  mainPanel(
    "Panneau principal: ici sont représentées les sorties désirées",
        plotlyOutput("pengPlot")
    )
  )
)

server<- function(input, output) {
    output$pengPlot = renderPlotly({
      penguins %>% 
        ggplot() + aes( x= bill_l, y=bill_d, col = species) + geom_point() + 
        labs( x = 'Bill length in mm') +
        labs(y = 'Bill depth in mm') +
        labs(color = "Species")+
        theme_light()
      })
}

shinyApp(ui, server)

```

## Notions d'esthétique

Utilisation de packages spécifique :

- [shinytheme](https://rstudio.github.io/shinythemes/)
- [shinydashboard](https://rstudio.github.io/shinydashboard/)
organiser l'espace en "boxes"
créer une barre latérale bien pratique maximisant l'espace 

## Notions d'esthétique

Utilisation de packages spécifique :

- [shinytheme](https://rstudio.github.io/shinythemes/)
- [shinydashboard](https://rstudio.github.io/shinydashboard/)
organiser l'espace en "boxes"
créer une barre latérale bien pratique maximisant l'espace 
- l'option html/css


## Apprendre à piller

De nombreuses applications Shiny présentes sur internet fournissent un lien vers le code source. Ne pas hésiter à aller piocher ce qui vous intéresse dans ces applications et les insérer dans la votre.

- La Shiny Gallery : <https://shiny.rstudio.com/gallery/>.

```{r pressure, echo=FALSE}
plot(pressure)
```

## Application ou Application Web

Deux cas de figure pour la 

> - Application simple : Travailler en local sur son propre jeu de données. Accessible sans connection
> - Application Web : Travailler en ligne sur un jeu de données commun ou son propre jeu de données

A travers ce TD, vous créerez vous-même vos propres applications localement et nous verrons comment les mettre en ligne.

## Publier (ou pas?) une application shiny

Définir le besoin :

> - Partager un outil ?
> - Pour quel type de traitement ?
> - Partager de la donnée ?

## Publier une application shiny

Une application fonctionne sur un serveur. Ce serveur peut-être

> - Un serveur institutionnel
> - Votre serveur perso (Jérôme Geekon je suis sûr que tu en as un à la maison)
> - Un serveur perso [shiny.io](https://www.shinyapps.io/)

## ou pas? 

> - Diffuser ses scripts et ses données :(
> - Crée un paquet déposé sur GitHub :)















## Les fonctions Shiny

Les fonctions Shiny permettent de

> - créer des objets "réactifs"
> - contrôler les conditions de leur réactivité
> - représenter des sorties de différents types : code/texte/tables/graphs

## Les fonctions Render*

Génère une sortie de différents types dans l'UI

Prend en entrée une / plusieurs lignes de code générant cette sortie

L'objet répond à chaque fois qu'une valeur réactive présente dans le code change


## Les fonctions Render*


Function             | Creates                        | UI       
-------------------- | -------------------------------|-----------
renderDataTable()    | An interactive table           | dataTableOutput() 
renderImage()        | An image                       | imageOutput()
renderPlot()         | A plot                         | plotOutput()
renderPrint()        | A code block of printed output | print() 
renderTable()        | A table                        | tableOutput()  
renderText()         | A character string             | textOutput() 
renderUI()           | A Shiny UI element             | uiOutput()     


## Les fonctions Render* : pratique {.smaller}

```{r generate graph, eval = TRUE, echo = F}

ui <- fluidPage(
  titlePanel("Ma Donnée de Piafs"),
  sidebarLayout(
    sidebarPanel(
      "Voilà la barre latérale qui permettra de rentrer des informations/instructions"
      )
    ,
  mainPanel(
    "Panneau principal: ici sont représentées les sorties désirées",
        plotOutput("pengPlot")
    )
  )
)

server<- function(input, output) {
    output$pengPlot = renderPlot({
      penguins %>% 
        ggplot() + aes( x= bill_l, y=bill_d, col = species) + geom_point() + 
        labs( x = 'Bill length in mm') +
        labs(y = 'Bill depth in mm') +
        labs(color = "Species")
      })
}

shinyApp(ui, server)

```

## Les fonctions Render* : pratique {.smaller}

```{r code generate graph, eval = F, echo = T}

ui <- fluidPage(
  titlePanel("Ma Donnée de Piafs"),
  sidebarLayout(
    sidebarPanel(
      "Voilà la barre latérale qui permettra de rentrer des informations/instructions"
      )
    ,
  mainPanel(
    "Panneau principal: ici sont représentées les sorties désirées",
        plotOutput("pengPlot")
    )
  )
)

server<- function(input, output) {
    output$pengPlot = renderPlot({
      penguins %>% 
        ggplot() + aes( x= bill_l, y=bill_d, col = species) + geom_point() + 
        labs( x = 'Bill length in mm') +
        labs(y = 'Bill depth in mm') +
        labs(color = "Species")
      })
}

shinyApp(ui, server)

```


## Un peu de pratique ! Niveau 1 - SelectInput

```{r interact graph, eval = TRUE, echo = F}

ui <- fluidPage(
  titlePanel("Exploration de données Pingouins"),
  sidebarLayout(
    sidebarPanel(
      strong("Ma belle barre latérale"),
      selectInput("select", label = h3("Select Species"), 
    choices = list("ADELIE" = "Adelie", "CHINSTRAP" = "Chinstrap", "GENTOO" = "Gentoo"), 
    selected = "Adelie", multiple=T)
      )
    ,
  mainPanel(
    "Panneau principal: ici sont représentées les sorties désirées",
        plotlyOutput("pengPlot")
    )
  )
)
server<- function(input, output) {
    output$pengPlot = renderPlotly({
      penguins %>% 
        filter(species==input$select) %>%
        ggplot() +
        aes( x= bill_l, y=bill_d) +
        geom_point() + 
        aes(col = species)+
        labs( x = 'Bill length in mm') +
        labs(y = 'Bill depth in mm') +
        labs(color = "Species")
      })
}
shinyApp(ui, server)

```

## Un peu de pratique ! Niveau 1

Choisir de log-transformer la donnée
pas de difficulté particulière function
eventuellement reactivite

## La fonction Reactive

everytime sothg changed, reactiev will be modified

## Un peu de pratique ! Niveau 2

Modifier la période temporelle couverte
pas de difficulter  subset

## Un peu de pratique ! Niveau 3

Choisir la donnée à représenter
choisir 1e variable
Choisir 2e variable differente de la 3
Selectinput
Observe Event // observe tout court

## La fonction observeEvent
with actionbutton

actionButton(input_ID = "clicks", label="Click me")
observeEvent(input$clicks, {
print(as.numeric(input$clicks))
})
)

## Un peu de pratique ! Niveau 4
Montrer cas alternatif : besoin de valier pour représenter graphiquement


## Vazy on fait genre que

> - tu veux rendre de la donée accessible
> - tu veux diffuser un outil

## Charger sa propre donnée

> - tu veux rendre de la donée accessible
> - tu veux diffuser un outil

réaliser des diagnostiques

## render* functions to display outputs
  selectInput("select", label = h3("Select box"), 
    choices = list("Choice 1" = 1, "Choice 2" = 2, "Choice 3" = 3), 
    selected = 1)

Si on change une desvaleurs, automatiquement changement

graph avec possibilité de changer la variable en y 

faire coder possibilité changer le x

faire coder possibilité transformer échelle

cluster? : number of cluster?


## La fonction Isolate
useful if not reaction 



## La fonction observe
reaction for any reactive val modified in the code block

actionButton(input_ID = "clicks", label="Click me")
observeEvent(input$clicks, {
print(as.numeric(input$clicks))
})
)

## La fonction reactiveEvent


Note that the `echo = FALSE` parameter was added to the code chunk to prevent printing of the R code that generated the plot.
