---
title: "Introduction à ggplot2"
description: |
  Première séance de State Of The R à Rennes
author:
  - name: Marie Etienne
    url: marietienne.github.io
date: 09-28-2020
output:
  distill::distill_article:
    self_contained: false
tags: ["tidy", "ggplot2"]
---

```{r setup, include=FALSE}
knitr::opts_chunk$set(echo = FALSE)
```

La première séance a permis de se rencnontrer et de discuter du fonctionnement du groupe (une séance mensuelle, à priori le dernier jeudi de chaque mois sauf exception). 

Cette première séance a porté sur la création de graphique avec `ggplot`. [Les slides](https://marieetienne.github.io/courses/Visualisation/visu_ggplot.html) et [le code](https://raw.githubusercontent.com/MarieEtienne/courses/master/Visualisation/visu_ggplot.Rmd) utilisés sont disponibles sur github. 

Les packages nécessaires peuvent être installés par les commandes suivantes :

```{r install, eval = FALSE, echo = TRUE}
install.packages("remotes")
install.packages(c("devtools","plotly","ggpubr","gifski"))
install.packages(c("tidyverse","magick","gganimate","GGally","sf"))
install.packages(c("wesanderson","ggmap","rnaturalearth","rnaturalearthdata","rgeos"))
install.packages(c("kableExtra","RefManageR"))
remotes::install_github("allisonhorst/palmerpenguins")
remotes::install_github("yihui/xaringan")
remotes::install_github("EvaMaeRey/flipbookr")
remotes::install_github("ropensci/osmdata")
```

